【裁判字號】    95,台上,3524
【裁判日期】    950629
【裁判案由】    殺人
【裁判全文】
最高法院刑事判決            九十五年度台上字第三五二四號
    上  訴  人  甲○○
                        號
                        （另案在台灣台北監獄執行）
                乙○○
                        城99.
                        （另案在台灣台北監獄執行）
上列上訴人等因殺人案件，不服台灣高等法院中華民國九十五年
一月二十六日第二審更審判決（九十四年度上重更(一)字第三０號
，起訴案號：台灣新竹地方法院檢察署九十二年度偵字第五０六
九號），提起上訴，本院判決如下：
    主  文
原判決關於甲○○、乙○○部分撤銷，發回台灣高等法院。
    理  由
本件原判決撤銷第一審關於上訴人甲○○、乙○○殺人部分之科
刑判決，改判仍論處上訴人等共同殺人罪刑（均處無期徒刑，褫
奪公權終身）；固非無見。
惟查：一、原判決事實認定：「因劉醇金多次催討債務甚急，致
乙○○心生不滿，並曾向甲○○口頭提議殺死劉醇金，此並為陳
兆龍及范乃仁所知悉，而甲○○則認為自己較年長卻因新台幣（
下同）數萬元之債務遭年僅二十多歲之劉醇金屢屢逼債而同感不
滿，陳兆龍亦因劉醇金之催討債務而頗有怨懟，再范乃仁與乙○
○為當兵時認識之朋友，四人乃商議於與劉醇金洽談債務未果時
，以繩子勒劉醇金脖子之方式殺害劉醇金，並伺機由陳兆龍下手
實施」，即認定上訴人等與陳兆龍、范乃仁（均經原審判刑確定
）四人，於案發當日前即共謀以繩子勒死劉醇金。原判決於理由
欄二、(二)１至５說明：「甲○○於警詢供稱：『……我們有事先
預謀要將劉醇金殺死，並事先選定棄屍地點，……是乙○○打電
話給劉醇金說要還錢給他騙他出來的』等語；於偵查時供稱：『
劉醇金到我家時，我們四人在我家後談如何解決債務的事情，談
得不高興，乙○○說劉醇金逼他逼得太急了想把劉醇金弄死，乙
○○找我及陳兆龍、范乃仁一同把劉醇金幹掉，當時計畫是由陳
兆龍用繩子把劉醇金勒斃，但是陳兆龍一直沒有行動，在洽談過
程，乙○○就跟我說這個機會不可錯過』等語；……於檢察官聲
請羈押在原審（指第一審，下同）法院訊問時供稱：『是乙○○
提議殺他，在前一天晚上我去他家喝酒提及這個問題，他說劉逼
錢逼得快瘋，要把他做掉，當時有陳兆龍及我不認識的人在場，
沒有詳細計畫要如何分工』等語」；「乙○○於檢察官聲請羈押
在原審法院訊問時供稱：『我們當天是有想置劉醇金於死地的念
頭，等到甲○○動手後，大家才開始行動』等語」；「陳兆龍於
檢察官聲請羈押在原審法院訊問時供稱：『在一兩星期前在乙○
○家，我及甲○○都在場，乙○○提議殺劉醇金，我當時不答應
，……乙○○說做掉劉醇金，當時沒有討論如何分工，但是甲○
○尚未敲劉醇金前，他有叫我拿繩子勒劉醇金，我說不敢，他就
直接敲劉醇金的頭部』等語……嗣於原審法院審理時供稱：『之
前開始計畫要把劉醇金殺害時，乙○○有要我用繩子勒死他……
』等語」，「范乃仁於警詢供稱：『據我所知是乙○○提議要殺
死劉醇金……』等語，於偵查時供稱：『民國九十二年十月二日
乙○○開車載我及陳兆龍到甲○○的住處，……我知道有計畫要
殺害劉醇金』等語」（原判決正本第九頁、第十頁、第十二頁、
第十三頁）。但依上開理由論述，四人有無先行謀議殺害劉醇金
，又於何時謀議，係案發當日前，抑或案發當日，四人供述不一
，甲○○前後供述矛盾，如何認定四人係於案發前即有謀議，原
判決未詳為說明其取捨之理由，且其此認定與上開理由所載甲○
○偵查供稱於案發當日下手前謀議，亦有矛盾。究上訴人等與陳
兆龍、范乃仁四人於下手行兇前有無共同謀議？是否謀議後始進
而實施殺人？本院前次發回已有指明，原審仍未釐清，自有違誤
。二、刑事審判上之共同被告，係為訴訟經濟等原因，由檢察官
或自訴人合併或追加起訴，或由法院合併審判所形成，其間各別
被告及犯罪事實仍獨立存在。現行刑事訴訟法第二百八十七條之
二規定：「法院就被告本人之案件調查共同被告時，該共同被告
準用有關人證之規定」，故共同被告對於其他被告之案件而言，
為被告以外之第三人，本質上屬於證人，為確保被告對於證人之
詰問權，證人於審判中，應依法定程序，到場具結陳述，並接受
被告之詰問，其陳述始得作為認定被告犯罪事實之判斷依據。本
件乙○○否認有共謀殺害劉醇金，而原判決上開理由係以上訴人
等及陳兆龍、范乃仁四人於警詢、偵查、第一審中之上開供述，
資為上訴人等與陳兆龍、范乃仁四人於案發前，有共謀殺害劉醇
金之認定。但依卷內資料，第一審固於九十三年四月一日審判期
日，令上訴人等及陳兆龍、范乃仁四人，分別依證人身分具結而
就案發經過為陳述，並接受詰問（第一審卷(二)第二一六頁至第二
五０頁），但就甲○○上開有關於四人共謀之供述，並未予以訊
問調查，亦未予其他共同被告有詰問之機會（第一審卷(二)第二二
一頁至第二三一頁），原判決竟採為論罪之依據，自有判決不適
用法則之違法。三、原判決於理由欄五、說明：「被告四人僅因
債務問題即下手殺害被害人，手段兇殘、惡性重大，嗣後為掩飾
其犯行，又將死者屍體丟棄山區，迄未賠償被害人家屬，對被害
人及被害人家屬造成無可彌補之損害，……」（原判決正本第二
十頁）；但依卷內資料，乙○○於原審即具狀稱已與被害人家屬
達成和解，並提出台灣新竹地方法院九十三年度重訴字第六二號
和解筆錄影本為證（原審卷第一六二頁），而劉醇金之父劉昌樑
於原法院前審曾供稱上訴人等尚未談和解（原審上訴卷(一)第一一
六頁），此外劉醇金家屬即未到庭，實情如何？原判決未究明，
亦有可議。四、乙○○於原審具狀辯稱：「案發當天上訴人等與
陳兆龍、范乃仁四人與劉醇金一同飲酒，其間因甲○○與劉醇金
發生口角及肢體衝突，甲○○才持水管鉗毆擊劉醇金頭部，被告
乙○○因飲酒過度，判斷能力減退至精神耗弱之程度，誤認劉醇
金死亡才向劉醇金頭部開槍，……被告乙○○所為純係酒醉之故
，實已構成精神耗弱」等語，另甲○○原審選任辯護人於原審審
判期日主張甲○○係自首請求調查（原審卷第一五八頁、第二五
四頁），原判決未說明無調查必要之理由，亦有疏漏。綜上，應
認原判決仍有撤銷發回之原因。原判決其他有裁判上一罪關係部
分，基於審判不可分原則，應一併發回。
據上論結，應依刑事訴訟法第三百九十七條、第四百零一條，判
決如主文。
中    華    民    國  九十五  年    六    月  二十九  日
                      最高法院刑事第十二庭
                          審判長法官  林  永  茂
                                法官  洪  文  章
                                法官  蘇  振  堂
                                法官  蕭  仰  歸
                                法官  何  菁  莪
      本件正本證明與原本無異
                                      書  記  官
中    華    民    國  九十五  年    七    月    五    日
                                                Ａ


司法院資訊處製作；財團法人民間司法改革基金會備份。
